【裁判字號】    98,訴,1648
【裁判日期】    990129
【裁判案由】    偽造文書等
【裁判全文】
臺灣高雄地方法院刑事判決              98年度訴字第1648號
公  訴  人  臺灣高雄地方法院檢察署檢察官
被      告  甲○○
上列被告因偽造文書等案件，經檢察官提起公訴（98年度偵緝字
第913 號），本院判決如下：
    主  文
甲○○共同犯行使偽造私文書罪，處有期徒刑貳月，如易科罰金
，以新臺幣壹仟元折算壹日。偽造之「甘棠愛」國民身分證暨汽
車駕駛執照各壹張、「甘棠愛」印章壹顆、陽信商業銀行個人資
料查詢同意書上偽造之署名及印文各壹枚，均沒收。又幫助犯詐
欺取財罪，處有期徒刑肆月，如易科罰金，以新臺幣壹仟元折算
壹日。應執行有期徒刑伍月，如易科罰金，以新臺幣壹仟元折算
壹日。偽造之「甘棠愛」國民身分證暨汽車駕駛執照各壹張、「
甘棠愛」印章壹顆、陽信商業銀行個人資料查詢同意書上偽造之
署名及印文各壹枚，均沒收。
    事  實
一、甲○○與某姓名年籍不詳之成年男子（以下稱「甲男」）約
    定推由甲○○冒用他人身分據以申辦金融機構帳戶存摺，並
    得轉賣而藉此獲取每個帳戶新台幣（下同）1,000 元至2,00
    0 元不等之代價，遂共同意圖為自己不法之所有，且基於行
    使偽造特種文書與私文書及詐欺取財之犯意聯絡，於民國96
    年8 月30日前某不詳時日，在台中火車站交付個人照片予甲
    男收受，再由甲男以不詳方式並換貼前開照片而據以偽造「
    甘棠愛」之國民身分證及汽車駕駛執照，復委請不知情之成
    年刻印人員偽刻甘棠愛之私章，嗣於96年8 月30日上午某時
    許，由另名年籍姓名不詳之成年男子（以下稱「乙男」）擔
    任司機駕車搭載甲○○前往位於高雄市○○區○○路40 號
    之陽信商業銀行大公分行（下稱陽信商銀），由甲○○逕持
    上開偽造之「甘棠愛」國民身分證及汽車駕駛執照對承辦人
    員加以行使，訛稱其係「甘棠愛」本人並冒用「甘棠愛」名
    義，並於陽信商銀個人資料查詢同意書上之申請人處，偽簽
    「甘棠愛」署名及偽蓋「甘棠愛」私章各1 枚，再與前開「
    甘棠愛」國民身分證及汽車駕駛執照一併交由不知情之陽信
    商銀承辦人員而行使之，據以申辦金融帳戶，足生損害於甘
    棠愛本人及陽信商銀對於存款帳戶管理稽核之正確性，惟因
    當日徵信結果異常，而遭陽信商銀婉拒開戶。
二、甲○○可預見將其冒名「甘棠愛」所申辦之遠東國際商業銀
    行（下稱遠東商銀）五福分行帳號00000000000000號帳戶（
    甲○○冒用他人名義，向遠東商銀申辦金融機構帳戶之犯行
    ，業經本院以98年度審訴字第476 號判決確定）之提款卡及
    密碼，提供給姓名年籍不詳之成年人使用，該帳戶即有可能
    供作詐欺等犯罪之不法用途，竟仍不違其本意，基於幫助他
    人犯罪之不確定故意，於96年8 月30日某時許，在位於高雄
    市鹽埕區○○○路83號遠東商銀五福分行門口，將上開帳戶
    之存摺、印章、提款卡及密碼，交付給姓名年籍不詳之成年
    男子使用。詐欺集團成員輾轉取得上開帳戶之提款卡後，即
    共同意圖為自己不法之所有，於96年9 月28日上午10時許，
    自稱為「臺北市所屬單位警察」，以電話向乙○○佯稱：伊
    所申請之帳戶，涉及一宗詐騙案件，該帳戶已被列為警示帳
    戶，請乙○○務必配合製作電話筆錄，並要求曾泳函將存款
    匯入指定之安全帳戶內，以示清白等語，致乙○○陷於錯誤
    ，依詐騙集團成員之指示，於同日上午11時許，先將其存款
    135,000 元領出，再以現金存款之方式，於遠東商銀員林分
    行，將上開存款全數存入上開甲○○冒用「甘棠愛」名義所
    開立之遠東商銀帳戶內。嗣經乙○○察覺受騙報警處理，經
    警約談甘棠愛後，再循線查獲甲○○，始悉上情。
三、案經乙○○訴由臺北縣政府警察局海山分局報請臺灣高雄地
    方法院檢察署檢察官暨臺灣高雄地方法院檢察署檢察官主動
    簽分偵查起訴。
    理  由
一、按被告甲○○所為係犯死刑、無期徒刑、最輕本刑為3 年以
    上有期徒刑以外之罪，其於準備程序中就被訴事實為有罪之
    陳述，經受命法官告知簡式審判程序之旨，並聽取其與公訴
    人之意見，經被告同意適用簡式審判程序後，本院亦認無不
    得或不宜改依簡式審判程序進行之處，爰依刑事訴訟法第27
    3 條之1 第1 項、第284 條之1 規定，本院合議庭裁定由受
    命法官獨任進行簡式審判程序，合先敘明。
二、前揭事實，業據證人即被害人曾詠涵於警詢中證述明確，並
    有陽信商銀大公分行98年6 月28日銀信大字第980 號函暨開
    戶作業檢核表、財團法人聯合徵信中心查詢資料、陽信商銀
    個人資料查詢同意書、「甘棠愛」名義之身分證、汽車駕照
    影本、陽信商銀大公分行96年10月30日銀信大公字第960078
    號函暨錄影監視系統影像資料、銀信商銀大公分行97年12月
    8 日陽信大公字第970081號函、遠東商銀存入憑條、遠東商
    銀97年4 月25日（97）遠銀財富字第456 號函暨遠東商銀開
    戶總約定書、聯合徵信中心查詢資料、遠東商銀帳號000000
    00000000號帳戶資金往來明細各1 份在卷可稽，復據被告於
    本院審理中坦認上情不諱，足徵其自白核與事實相符，堪予
    採信。查被告先後持前開偽造之國民身分證暨汽車駕駛執照
    且冒用他人名義偽填上開開戶資料，再持向陽信商銀承辦人
    員加以行使，被告此部分所為已該當行使偽造私文書及特種
    文書罪；銀信商銀承辦人員並因而陷於錯誤，誤認被告即為
    「甘棠愛」本人，而為被告申辦金融帳戶，雖因嗣後徵信結
    果異常而遭拒絕開戶，惟被告此部分所為已該當詐欺取財未
    遂罪之構成要件甚明。又按金融機構接受客戶申請一般存款
    帳戶之現況，絕大多數不須任何條件，亦無須任何費用，即
    任何人均可辦理金融帳戶存摺使用，如無特殊理由，實無借
    用他人存摺使用之必要。而金融存摺事關存款人個人財產權
    益之保障，倘有不明之金錢來源，甚而攸關個人法律上之責
    任，其專有性甚高，除非本人、與本人具有信賴關係或其他
    特殊原因，難認有何流通使用之可能，一般人均有妥為保管
    防阻他人任意使用之認識。縱使特殊情況偶有交付他人使用
    之需，亦必然深入瞭解用途及合理性後，再行提供以使用，
    方符常情。且該等專有物品如落入不明人士手中，而未加以
    闡明正常用途，極易被利用為與財產有關之犯罪工具，此為
    吾人依一般生活認知所易於體察之常識。又非有正當理由，
    竟提供金錢代價徵求或借用他人之帳戶，則客觀上可預見其
    目的，係供為某筆資金之存入，後再行領出之用，且該筆資
    金之存入及提領過程係有意隱瞞其流程或避免行為人身分曝
    光之用意，一般人本於一般認知能力均甚易於瞭解。而一般
    犯罪集團即常以向不特定人收購金融帳戶存摺之方法而從事
    如同本案之詐欺犯罪模式，報章、雜誌、電視亦常有報導。
    本件被告明知存摺、提款卡、密碼、印章等有關個人財產、
    身分之物品，倘淪落於不明人士手中，極易被利用為與財產
    有關之犯罪工具，竟仍將其存摺、提款卡、密碼、印章等物
    交付予與其身分上不具密切關係之人，顯然對於該帳戶將作
    為不法使用，有所認知，是雖卷內事證並無積極證據證明被
    告知悉該犯罪集團將如何犯罪，而無法於本件認定被告有與
    該犯罪集團實施詐欺取財犯行之共同犯意聯絡，惟被告既對
    金融帳戶交付他人使用，可能遭持以從事財產犯罪有所認知
    ，其有幫助他人犯詐欺取財罪之不確定犯罪故意甚明。綜上
    所述，本件事證明確，被告前揭犯行洵堪認定，均應依法論
    科。
三、核被告甲○○於犯罪事實一部分所為，係犯刑法第216 條、
    第210 條、第212 條行使偽造私文書罪及行使特種文書罪，
    與同法第339 條第3 項、第1 項詐欺取財未遂罪；於犯罪事
    實二所為，係犯刑法第30條第1 項前段、第339 條第1 項之
    幫助詐欺取財罪。再被告與甲男、乙男就前揭犯行彼此間具
    有犯意聯絡及行為分擔，應論以共同正犯。被告暨其共犯甲
    男委請不知情之刻印店人員偽刻「甘棠愛」之私章，應屬間
    接正犯，須自負刑責。又被告偽刻「甘棠愛」之私章，進而
    冒用其名義在上開各該文書上偽造署名與印文之舉，各係偽
    造該等文書之部分行為；且其偽造「甘棠愛」之國民身分證
    、汽車駕駛執照及上開文書後復持向陽信商銀承辦人員加以
    行使，其偽造之低度行為亦為行使之高度行為所吸收，均不
    另論罪。再被告所犯行使偽造私文書罪、行使偽造特種文書
    罪與詐欺取財既遂罪彼此間非僅犯罪時間高度重疊，客觀上
    足堪認為屬於法律上之一行為，且主觀上亦係基於同一犯罪
    計畫而緊接實施之犯行，縱令我國刑法業已刪除牽連犯之規
    定，然為避免對於行為人造成過度評價之不當，本院遂認仍
    應分別成立想像競合而從一重論以行使偽造私文書罪即為已
    足。被告所犯上開二罪，犯意各別，行為互殊，應分論併罰
    。又被告幫助他人犯詐欺取財罪，爰依刑法第30條第2 項之
    規定，按正犯之刑減輕之。檢察官雖僅就被告於陽信商銀個
    人資料查詢同意書上偽簽「甘棠愛」之署名部分提起公訴，
    而漏未敘及被告於同份文件上偽蓋「甘棠愛」印文之犯行，
    惟按檢察官就犯罪事實一部起訴者，其效力及於全部，刑事
    訴訟法第267 條定有明文，查檢察官漏未敘明部分，既與其
    起訴部分有事實上一行為之一罪關係，業如前述，本院自應
    併予審判，附此敘明。至被告於陽信商銀開戶作業檢核表上
    填寫之「甘棠愛」，僅係在辨識文書之主體為何人，並非本
    人簽名之意思，不生偽造署押之問題，檢察官就此部分亦提
    起公訴，尚有未洽，惟此部分若有成罪，與被告前開犯行有
    事實上一行為之一罪關係，爰不另為無罪之諭知。
四、爰審酌被告不思以正當途徑賺取錢財，任意冒用他人名義而
    詐辦金融帳戶，危害社會經濟秩序，且損及真正名義人及金
    融機構之權益，且提供上開帳戶幫助他人遂行財產犯罪，致
    使真正犯罪者難以被查獲，並造成被害人曾詠涵遭詐騙135,
    000 元，對於社會治安之危害非輕，惟念其因經濟困難，又
    要獨力扶養小孩，始鋌而走險，為本件犯行，且犯後坦承犯
    行，態度良好，陽信商銀並適時發覺徵信有異，而拒絕開戶
    ，尚未發生具體損失，及其犯罪動機、手段、目的、被害人
    所受損害等一切情狀，分別量處如主文所示之刑，並定其應
    執行之刑；再斟酌被告為高職畢業，現從事臨時工，月薪約
    壹萬左右，已未與先生同住，獨立扶養小孩等情，諭知如主
    文所示之易科罰金折算標準。
五、末按刑法第2 條第1 項明文規定：「行為後法律有變更者，
    適用行為時之法律。但行為後之法律有利於行為人者，適用
    最有利於行為人之法律。」惟此「法律變更」與法律修正之
    概念有別；所謂法律變更應係指因法律修正而「法律」或「
    刑罰」有實質之更異而言（如修正後新舊法法定本刑輕重變
    更或犯罪構成要件寬嚴不同），始有依上開規定為準據法而
    比較適用新法或舊法之問題。如新舊法處罰之輕重仍然相同
    （例如僅形式上修正法律用語或條次移列），並無有利或不
    利之情形，即無適用上開規定為比較之餘地，自應依一般法
    律適用之原則，適用現行有效之裁判時法論處（最高法院95
    年度台上字第6159號判決、95年11月7 日95年度第21次刑庭
    會議決議同此意旨）。本件被告行為後，刑法第41條於98年
    1 月21日修正公布，並自98年9 月1 日施行，復於98年12月
    30 日 修正公布，99年1 月1 日生效，修正前後刑法第41條
    第1 項並未修正，而修正前同條第2 項之規定與修正後同條
    第8 項之規定，僅係條項之移列，修正後第3 項雖新增：「
    受6 個月以下有期徒刑或拘役之宣告，不符第1 項易科罰金
    之規定者，得依前項折算規定，易服社會勞動。」之規定，
    惟本件無論依修正前後之規定，均符合諭知易科罰金之規定
    ，且前開修正核屬檢察官之指揮執行命令，對本件被告得易
    科罰金之條件及折算標準均不生法律變更情事，不生新舊法
    比較問題，應逕行適用修正後之新法，併予敘明。
六、此外，被告所持向陽信商銀申辦帳戶之偽造「甘棠愛」國民
    身分證暨汽車駕駛執照各1 張，為被告或共犯所有，且供被
    告持以行使申請開立陽信商銀帳戶所用之物，為供犯罪所用
    ，業據被告供明在卷，均應依刑法第38條第1 項第2 款予以
    宣告沒收。偽造之「甘棠愛」印章1 顆，並無證據證明業經
    滅失，仍應依刑法第219 條之規定宣告沒收。另被告所偽造
    之開戶資料亦因持向陽信商銀行使而由該公司予以留存，已
    非被告所有之物，遂均不予諭知沒收。然被告於陽信商銀個
    人資料查詢同意書上偽造之署名及印文各1 枚，仍應依刑法
    第219 條規定予以宣告沒收，附此敘明。
據上論斷，應依刑事訴訟法第273 條之1 、第284 條之1 、第29
9 條第1 項前段，刑法第216 條、第210 條、第212 條、第219
條、第339 條第1 項、第28條、第30條、第55條、第51條第5 款
、第41條第1 項前段、第38條第1 項第2 款，刑法施行法第1條
之1 ，判決如主文。
本案經檢察官許怡萍到庭執行職務。
中    華    民    國    99    年    1     月    29    日
                刑事第十二庭  法  官  楊珮瑛
以上正本證明與原本無異。
如不服本判決應於收受送達後10日內向本院提出上訴書狀，並應
敘述具體理由；如未敘述上訴理由者，應於上訴期間屆滿後20日
內向本院補提理由書（均須按他造當事人之人數附繕本）「切勿
逕送上級法院」。
中    華    民    國    99    年    2     月    1     日
                              書記官  郭南宏
附錄本件論罪科刑法條全文
中華民國刑法第216條
（行使偽造變造或登載不實之文書罪）
行使第210 條至第215 條之文書者，依偽造、變造文書或登載不
實事項或使登載不實事項之規定處斷。
中華民國刑法第210條
（偽造變造私文書罪）
偽造、變造私文書，足以生損害於公眾或他人者，處5 年以下有
期徒刑。
中華民國刑法第212條
（偽造變造特種文書罪）
偽造、變造護照、旅券、免許證、特許證及關於品行、能力服務
或其他相類之證書、介紹書，足以生損害於公眾或他人者，處1
年以下有期徒刑、拘役或3 百元以下罰金。
中華民國刑法第339條
（普通詐欺罪）
意圖為自己或第三人不法之所有，以詐術使人將本人或第三人之
物交付者，處5 年以下有期徒刑、拘役或科或併科1 千元以下罰
金。
以前項方法得財產上不法之利益或使第三人得之者，亦同。
前二項之未遂犯罰之。
中華民國刑法第30條
（幫助犯及其處罰）
幫助他人實行犯罪行為者，為幫助犯。雖他人不知幫助之情者，
亦同。
幫助犯之處罰，得按正犯之刑減輕之。
附表：
┌──┬──────┬──────┬───────┬────────┐
│編號│金融機構名稱│申辦帳戶帳號│偽造之文書名稱│偽造之署名、指印│
├──┼──────┼──────┼───────┼────────┤
│1.  │高雄市鹽埕區│因當日爭信結│陽信商業銀行各│「甘棠愛」之署名│
│    │大公路40號之│果異常，而遭│人資料查詢同意│及印文各1 枚。  │
│    │「陽信商業銀│陽信商業銀行│書。          │                │
│    │行大公分行」│大公分行婉拒│              │                │
│    │。          │開戶        │              │                │
└──┴──────┴──────┴───────┴────────┘

司法院資訊處製作；財團法人民間司法改革基金會備份。
